ACORDAO-COMPLETO-2428557

ACÓRDÃO 10237/2020 ATA 33/2020 - SEGUNDA CÂMARA

VISTOS, relatados e discutidos estes autos, que tratam de recurso de reconsideração interposto por Sebastião Augusto Barbosa Neto, expresidente da Goiás Turismo - Agência Estadual de Turismo, contra o Acórdão 3.482/2019-2ªCâmara.
ACORDAM os ministros do Tribunal de Contas da União, reunidos em sessão da 2ª Câmara, ante as razões expostas pela relatora, e com fundamento nos arts. 32, inciso I, e 33 da Lei 8.443/1992, em:
9.1. conhecer do recurso de reconsideração e negar-lhe provimento;
9.2. dar ciência desta deliberação ao recorrente e ao interessado.

Recurso de Reconsideração interposto contra acórdão que julgou irregulares as contas de responsável, com imputação de débito e multa.

Segunda Câmara

entidades/órgãos do Governo do Estado de Goiás.

3. Recorrente: Sebastião Augusto Barbosa Neto (CPF XXX.737.631-XX).
3.1. Interessado: Ministério do Turismo (CNPJ 05.457.283/0001-19).

13.1. Ministros presentes: Augusto Nardes (na Presidência), Aroldo Cedraz, Raimundo Carreiro e Ana Arraes (Relatora).
13.2. Ministros-Substitutos presentes: Marcos Bemquerer Costa e André Luís de Carvalho.

SEBASTIAO AUGUSTO BARBOSA NETO

ANA ARRAES

ministro-substituto André Luís de Carvalho.

Reproduzo como relatório a instrução da unidade técnica, a qual contou com a anuência de seu corpo dirigente e do Ministério Público junto ao TCU:
"INTRODUÇÃO
1.	Trata-se de recurso de reconsideração interposto por Sebastião Augusto Barbosa Neto (peça 91) , expresidente da Goiás Turismo - Agência Estadual de Turismo, contra o Acórdão 3482/2019-TCU-Segunda Câmara (peça 73) , rel. Min. André Luís de Carvalho.
1.1.	A deliberação recorrida apresenta o seguinte teor:
ACORDAM os Ministros do Tribunal de Contas da União, reunidos em Sessão da 2ª Câmara, ante as razões expostas pelo Relator, em:
9.1. excluir a responsabilidade da Agência Estadual de Turismo na presente relação processual, em sintonia com a Decisão Normativa TCU nº  57, de 2004;
9.2. julgar irregulares as contas de Sebastião Augusto Barbosa Neto, nos termos dos arts. 1º, I, 16, III, 'b', 19, caput e 23, III, da Lei nº 8.443, de 1992, para condená-lo ao pagamento do débito sob o valor de R$ 13.469,95 (treze mil, quatrocentos e sessenta e nove reais e noventa e cinco centavos) , atualizado monetariamente e acrescido de juros de mora calculados desde a data de 10/05/2009 até a efetiva quitação, diante dos elementos de convicção até aqui obtidos pelo TCU, fixando-lhe o prazo de 15 (quinze) dias, contados da ciência desta notificação, para que comprove, perante o Tribunal, nos termos do art. 214, III, 'a', do Regimento Interno do TCU - RITCU, o recolhimento da referida dívida ao Tesouro Nacional;
9.3. aplicar a multa prevista no art. 57 da Lei nº 8.443, de 1992, em desfavor de Sebastião Augusto Barbosa Neto sob o valor de R$ 7.000,00 (sete mil reais) , com a fixação do prazo de 15 (quinze) dias, contados da ciência desta deliberação, para comprovar, perante o Tribunal (art. 214, III, 'a', do RITCU) , o recolhimento da dívida ao Tesouro Nacional, atualizada monetariamente na forma da legislação em vigor;
9.4. aplicar a multa prevista no art. 58, I, II e III, da Lei nº 8.443, de 1992, em desfavor de Sebastião Augusto Barbosa Neto sob o valor de R$ 5.000,00 (cinco mil reais) , com a fixação do prazo de 15 (quinze) dias, contados da ciência desta deliberação, para comprovar, perante o Tribunal (art. 214, III, 'a', do RITCU) , o recolhimento da dívida ao Tesouro Nacional, atualizada monetariamente na forma da legislação em vigor;
9.5. autorizar, desde já, caso solicitado, o parcelamento das dívidas fixadas por este Acórdão em até 36 (trinta e seis) parcelas, nos termos do art. 217 do RITCU, esclarecendo ao responsável que a falta de pagamento de qualquer parcela importará no vencimento antecipado do saldo devedor, nos termos do art. 217, § 2º, do RITCU; 
9.6. autorizar, desde logo, a cobrança judicial das dívidas fixadas por este Acórdão, nos termos do art. 28, inciso II, da Lei n.º 8.443, de 1992, caso não atendida a notificação; e
9.7. determinar que a unidade técnica envie a cópia deste Acórdão, acompanhado do Relatório e da Proposta de Deliberação que o fundamenta, à Procuradoria da República no Estado de Goiás, nos termos do art. 16, § 3º, da Lei n.º 8.443, de 1992, e do art. 209, § 7º, do RITCU, para o ajuizamento das ações civis e penais cabíveis. 
HISTÓRICO
2.	Cuidam os autos de tomada de contas especial instaurada pelo Ministério do Turismo (MTur) em desfavor da Goiás Turismo - Agência Estadual de Turismo (Goiás Turismo) e de seu expresidente, Sr. Sebastião Augusto Barbosa Neto, em razão da impugnação total das despesas do Convênio MTur 700425/2008, que teve por objeto incentivar o turismo por meio da promoção do evento 'Viaje Goiás' (peça 28, p. 6-22) .
2.1.	Conforme disposto na cláusula quinta do termo de convênio, foram previstos R$ 530.500,00 para a execução do objeto, dos quais R$ 424.400,00 seriam repassados pelo concedente e R$ 106.100,00 corresponderiam à contrapartida (peça 28, p. 12) . 
2.2.	Os recursos federais foram transferidos em uma única parcela, mediante a ordem bancária 08OB901505, no valor de R$ 424.400,00, emitida em 30/12/2008 (peça 1, p. 45) . 
2.3.	O ajuste vigeu no período de 21/11/2008 até 10/4/2009, conforme cláusula quarta do termo de convênio (peça 28, p. 11 e 22) e primeiro termo aditivo celebrado entre as partes (peça 28, p. 2426) . O referido termo aditivo também previu alterações no plano de trabalho do projeto.
2.4.	Instaurada a presente tomada de contas especial, o relatório do tomador de contas especial (peça 1, p. 129-133) concluiu pela responsabilização de Sebastião Augusto Barbosa Neto pelo dano no valor original de R$ 424.400,00, sendo que a Goiás Turismo foi incluída como responsável solidária pelo MTur (peça 1, p. 141) .
2.5.	Em consonância com o relatório do tomador de contas, o relatório da CGU concluiu que os responsáveis se encontram solidariamente em débito com a Fazenda Nacional pelo valor original de R$ 424.400,00, a partir do qual deve ser deduzida a quantia devolvida a título de saldo de recursos do convênio (peça 1, p. 157-162) . O certificado de auditoria e o parecer do dirigente do órgão de controle interno concluíram pela irregularidade das presentes contas (peça 1, p. 163-164) . 
2.6.	O Ministro do Turismo atestou haver tomado conhecimento das conclusões constantes do relatório e certificado de auditoria, bem como do parecer conclusivo do dirigente do órgão de controle interno (peça 1, p. 171) .
2.7.	No âmbito do Tribunal, a Secex-SC promoveu a citação da Goiás Turismo e do seu ex-presidente Sebastião Augusto Barbosa Neto para que apresentassem alegações de defesa e/ou recolhessem, solidariamente, a quantia integral dos recursos federais repassados (R$ 424.400,00, em 30/12/2008) , abatidos os valores já ressarcidos (R$ 6.855,94 em 1º/6/2009) , em decorrência da impugnação total das despesas do Convênio 700425/2008 (peças 6-8 e 16) .
2.8. 	Em resposta às citações a Goiás Turismo apresentou alegações de defesa à peça 12 e o Sr. Sebastião Augusto Barbosa Neto, à peça 21.
2.9. 	A unidade técnica diligenciou a pasta ministerial solicitando a apresentação de cópia da prestação de contas do ajuste (peças 23-26) . Em resposta à diligência, o MTur apresentou a documentação solicitada, a qual se encontra às peças 28-29.
2.10.	A fim de garantir a ampla defesa e o contraditório foi ofertada oportunidade aos responsáveis, por meio de nova citação, para aditarem suas defesas, tendo em vista que a íntegra da prestação de contas foi juntada ao processo após as apresentações de alegações de defesa pelos responsáveis (peças 34, 35, 37 e 39) . A Goiás Turismo e o Sr. Sebastião Augusto Barbosa Neto apresentaram novas alegações de defesa às peças 43 e 38, respectivamente. 
2.11.	Ao analisar os autos, a unidade técnica concluiu que os documentos essenciais à comprovação do nexo causal entre os recursos recebidos e as despesas realizadas no âmbito do ajuste ainda não constavam dos autos (peças 44-46) . Dessa forma, foram expedidas novas diligências ao Banco do Brasil (peças 48 e 51) , à Goiás Turismo (peças 47 e 52) e ao Ministério do Turismo (peças 49-50) . 
2.12.	As respostas do Banco do Brasil, do Ministério do Turismo e da Goiás Turismo às diligências encontram-se, respectivamente, às peças 53, 54 e 55.
2.13.	Após a análise final do feito, o diretor da  Sec-SC (peça 67) propôs, com a anuência do dirigente da unidade técnica (peça 68) , o acolhimento das alegações de defesa apresentadas pela Goiás Turismo para excluí-la da relação processual, sem prejuízo de acolher parcialmente a defesa apresentada por Sebastião Barbosa Neto para julgar irregulares as suas contas e lhe aplicar a multa prevista no art. 58, I e II, da Lei nº 8.443, de 1992, tendo o MPTCU concordado com a proposta (peça 69) .
2.14.	O Tribunal de Contas da União proferiu o Acórdão 3482/2019-TCU-Segunda Câmara (peça 73) .
2.15. 	Inconformado com a decisão, Sebastião Augusto Barbosa Neto interpôs o presente recurso de reconsideração.  
EXAME DE ADMISSIBILIDADE
3.	Reitera-se o exame preliminar de admissibilidade (peças 92-93) , ratificado à peça 95 pela Relatora, Ministra Ana Arraes, que concluiu pelo conhecimento do recurso de reconsideração interposto por Sebastião Augusto Barbosa Neto, suspendendo-se os efeitos dos itens 9.2, 9.3, 9.4 e 9.6 do Acórdão 3482/2019-TCU-Segunda Câmara, com fundamento nos artigos 32, inciso I, e 33, da Lei 8.443/1992.
EXAME TÉCNICO	
4.	Delimitação do recurso.
4.1.	Constituem objeto dos recursos as seguintes questões: 
a) execução do objeto; 
	b) boa-fé.
Da execução do objeto
5. 	O recorrente defende que o objeto do convênio foi executado com base nos seguintes argumentos: 
a) em relação à falta de comprovação dos serviços de hospedagem, de traslado e de aquisição de bilhetes aéreos para palestrantes, de pagamentos de honorários aos palestrantes e dos serviços de cobertura de imprensa, restou demonstrado que todos os palestrantes e as empresas chamadas a participar do evento concluíram o seu trabalho e receberam por ele; palestrantes e prestadoras de serviço não reclamaram em juízo a falta de pagamento (peça 91, p. 4-5) ;
b) o volume significativo de imagens e de documentos fiscais acostados aos autos são suficientes para certificar a realização do evento planejado (peça 91, p. 4-5) ;
c) deve ser realizada a intimação da Fundação Goiânia para trazer aos autos os documentos hábeis à sua comprovação, já que os pagamentos por ela teriam sido feitos (peça 91, p. 4-5) ;
d) os documentos ausentes podem ser substituídos por confirmações das pessoas que receberam pelos serviços prestados (peça 91, p. 4-5) ;
e) pode-se admitir o cometimento de falha de natureza eminentemente formal pelo gestor, o que não enseja a imputação do débito pois não foi comprometida a finalidade social objetivada pelo convênio (peça 91, p. 4-5) .
Análise
6.	O Sr. Sebastião Augusto Barbosa Neto teve as contas julgadas irregulares, com a condenação ao pagamento do débito correspondente a R$ 13.469,95 (valor histórico) e à aplicação das multas previstas no art. 57 da Lei nº 8.443, de 1992, no valor de R$ 7.000,00, e no art. 58, I, II e III, da Lei nº 8.443, de 1992, sob o valor de R$ 5.000,00.  
6.1.	Segundo os ofícios de citação às peças 33, 34 e 37, os responsáveis foram citados para se manifestarem acerca das seguintes irregularidades: (a) contratações diretas indevidas; (b) falta de comprovação do depósito da contrapartida na conta específica do ajuste; (c) ausência de apresentação dos extratos bancários da conta vinculada ao convênio; (d) falta de comprovação da regular aplicação dos recursos federais repassados e da contrapartida no objeto pactuado; (e) ausência de documentação sobre a realização de itens diversos do plano de trabalho, ante as notas técnicas do MTur, a exemplo dos serviços de hospedagem e de aquisição de bilhetes aéreos para os palestrantes, dos pagamentos de honorários aos palestrantes, dos serviços de traslado, montagem e desmontagem de alguns dos espaços, do evento como 'comercialização' e 'alimentação', dos serviços de cobertura fotográfica, dos serviços de cobertura de imprensa e da equipe técnica de som, produção de banners e camisetas.
6.2.	A unidade técnica do Tribunal propôs em sua análise final (peças 66-68) , com a concordância do MPTCU (peça 69) , o acolhimento das alegações de defesa apresentadas pela Goiás Turismo para excluí-la na presente relação processual, sem prejuízo de acolher parcialmente a defesa apresentada por Sebastião Barbosa Neto para julgar irregulares as suas contas e aplicar-lhe a multa prevista no art. 58, I e II, da Lei nº 8.443/1992. 
6.3.	O Relator, Min. André Luís de Carvalho, no voto condutor do acórdão recorrido (peça 74, p. 1-3) , manifestou concordância com os pareceres da unidade técnica e do MPTCU, acrescentando, no entanto, a imputação do débito remanescente nos autos em desfavor do gestor responsável nos seguintes termos: 
...
8. Teriam, no entanto, ficado sem a devida comprovação os serviços de hospedagem, de traslado e de aquisição de bilhetes aéreos para palestrantes, além dos pagamentos de honorários aos palestrantes e dos serviços de cobertura de imprensa, sob os valores de R$ 826,28, R$ 1.635,00, R$ 2.008,67, R$ 5.000,00 e R$ 4.000,00, respectivamente, perfazendo o montante de R$ 13.469,95 a ser imputado como dano ao erário em desfavor do responsável, diante da ausência de efetiva comprovação sobre a regularidade e a economicidade dos aludidos dispêndios em frontal dissonância com o art. 113 da Lei nº 8.666, de 1993.
9. As demais falhas, por seu turno, não teriam sido adequadamente justificadas, diante, por exemplo, da falta de adoção das cautelas necessárias ao bom trato dos recursos federais e da ausência de observância das obrigações previstas no termo de convênio, restando, também por aí, configurada a prática da grave infração à norma orçamentário-financeira
...
11. As indevidas contratações diretas, todavia, do Centro de Convenções de Goiânia, por inexigibilidade de licitação, e da Fundação Goiânia Congressos e Eventos, por dispensa de licitação, não podem ser desconsideradas como irregularidades, a despeito do parecer da unidade técnica, ante a suposta boa-fé do gestor, já que, independentemente dos pareceres enunciativos, o aludido gestor teria o poder-dever de prestigiar o princípio da licitação pública, estando a percepção das aludidas falhas sob o evidente domínio do gestor-médio, ante o erro grosseiro nas aludidas contratações diretas. 
...
14. Por esse ângulo, a ausência dos documentos necessários para a efetiva comprovação da boa e regular aplicação dessa parcela dos recursos federais transferidos configurou a ofensa não só às regras legais, mas também aos princípios basilares da administração pública, já que, ao final e ao cabo, o gestor deixou de prestar satisfação à sociedade sobre o efetivo emprego dos recursos públicos postos à sua disposição, devendo o TCU julgar irregulares as contas de Sebastião Barbosa Neto e, assim, imputar o débito correspondente ao aludido valor não comprovado nos autos, com a aplicação da subsequente multa prevista no art. 57 da Lei nº 8.443, de 1992, ante a ausência do necessário nexo causal entre os recursos federais repassados e esses supostos dispêndios incorridos no ajustes, sem prejuízo de, adicionalmente, acolher a proposta da unidade técnica para lhe aplicar a multa prevista no art. 58, I, II e III, da Lei nº 8.443, de 1992, diante da autônoma prática do ato ilegítimo com a grave infração à norma orçamentário-financeira e o subjacente prejuízo ao erário (grifos acrescidos) .
6.4.	Portanto, o débito atribuído ao recorrente, na ordem de R$ 13.469,95, é composto pelos seguintes itens: a) serviços de hospedagem (R$ 826,28) ; b) serviços de traslado (R$ 1.635,00) ; c) aquisição de bilhetes aéreos para palestrantes (R$ 2.008,67) ; d) pagamentos de honorários aos palestrantes (R$ 5.000,00) ; e e) serviços de cobertura de imprensa (R$ 4.000,00) .  
6.5.	No presente recurso, o Sr. Sebastião Augusto Barbosa Neto afirma a regularidade da execução dos serviços de hospedagem, de traslado e de aquisição de bilhetes aéreos para palestrantes, de pagamentos de honorários aos palestrantes e dos serviços de cobertura de imprensa uma vez que os palestrantes não teriam reclamado em juízo a falta de pagamento pelos serviços prestados. Além disso, defende que há nos autos volume significativo de imagens e de documentos fiscais que comprovam a realização do evento pactuado. 
6.6.	No Parecer de Reanálise Técnica 459/2014 (peça 28, p. 236-245) , de 26/5/2014, consta a relação das despesas impugnadas, totalizando R$ 254.338,20, em razão da ausência de apresentação, pelo convenente, da documentação comprobatória, na qual se observam os itens ora contestados pelo recorrente: a) serviços de hospedagem, R$ 826,28 (peça 28, p. 244, itens 55 e 56) ; b) serviços de traslado, R$ 1.635,00 (peça 28, p. 244, item 42) ; c) serviços de aquisição de bilhetes aéreos para palestrantes, R$ 2.008,67, (peça 28, p. 244, itens 57 e 58) ; d) pagamentos de honorários aos palestrantes, R$ 5.000,00 (peça 28, p. 244, itens 53 e 54) ; e) serviços de cobertura de imprensa, R$ 4.000,00 (peça 28, p. 244, item 33) . 
6.7.	Instado se manifestar acerca da reprovação da prestação de contas do Convênio 700425/2008, o ex-presidente da Agência Estadual de Turismo, apresentou justificativas e documentação complementar (peça 29, p. 50-152) , as quais foram examinadas pelo MTur e rejeitadas, mantendo-se a irregularidade das contas (peça 29, p. 175-176) .
6.8. 	Cabe ressaltar que a cláusula décima segunda do convênio (peça 1, p. 38) previa a apresentação de diversos documentos para comprovar a execução do ajuste, entre os quais: 
 (...) 
d) cópia dos termos de contratos firmados com terceiros para a consecução do objeto conveniado e documentação comprobatória de sua execução; 
e) comprovação, por meio de fotografia jornal, vídeo etc., da fixação da logomarca do Ministério do Turismo no material promocional, na forma estabelecida pela Instrução Normativa n2 31, de 10 de setembro de 2003, da Secretaria de Comunicação do Governo e Gestão Estratégica da Presidência da República; 
f) cópia das faturas, recibos, notas fiscais e quaisquer outros documentos comprobatórios das despesas com a execução deste Convênio, inclusive, se for o caso, com hospedagens em estabelecimento hoteleiro ou similar e com aquisições de passagens de qualquer meio de transporte, bem como dos respectivos bilhetes utilizados, evidenciando em demonstrativo à parte e de forma correlacionada aos valores parciais e totais dessas despesas da seguinte forma: 
1 - no caso de despesas com aquisições de passagens: o nome completo do usuário do bilhete, sua condição de participante no evento, conforme previamente definida no respectivo Plano de Trabalho, número de sua Carteira de Identidade e CPF/MF, endereço residencial completo, o trecho utilizado e as datas de embarque e desembarque, conforme indicadas no respectivo bilhete utilizado; 
2 - no caso de despesas com hospedagens: o nome completo do hóspede, sua condição de participante no evento, conforme previamente definida no respectivo Plano de Trabalho, o número de sua Carteira de Identidade, CPF e endereço residencial completo. (...) 
i) comprovação por meio de fotografia nos casos em que houver banners, faixas, troféus e medalhas, de cada peça afixada ou entregue; 
j) cópia do anúncio em vídeos, cd's, dvd' s, entre outros, e, ainda, comprovante de veiculação dos anúncios em rádios, tv, jornais, revistas ou catálogos, se for o caso; 
k) exemplar de cada peça com o termo de recebimento do material e termo de distribuição do material promocional e peças produzidas, quando for o caso;
 (...) 
6.9. 	Compulsando os autos, observa-se, em relação ao pagamento de honorários aos palestrantes (R$ 5.000,00) , que há fotografias e filmagens que permitem identificar alguns palestrantes e o vídeo de uma das palestras (peça 59, p. 8, 28, 29, peça 63, p. 7-9) . Consta também a programação das palestras (peça 28, p. 132-135, peça 59, p. 28) .  Em relação aos serviços de cobertura de imprensa (R$ 4.000,00) , foram mencionadas algumas entrevistas realizadas (peça 61) , mas não há cópia do contrato das empresas que prestaram tal serviço (peça 28, p. 244, item 33) .  
6.10.	Ainda que haja indicativos da execução dos itens mencionados, a execução física, quando desacompanhada dos elementos comprobatórios indicados no termo do convênio, não confere regularidade aos gastos efetuados, pois é preciso atestar que as ações foram custeadas com recursos do ajuste, em escorreita execução financeira, sob pena de não se confirmar o nexo de causalidade entre as despesas realizadas e a verba federal recebida.
6.11.	Segundo a jurisprudência do Tribunal, a comprovação da boa e regular aplicação de recursos públicos transferidos mediante convênio e outros instrumentos congêneres evidencia-se mediante a execução física e a execução financeira da avença, acompanhada do nexo de causalidade entre uma e outra (Acórdão 3223/2017-TCU-Segunda Câmara, Rel. Min. Marcos Bemquerer) . 
6.12.	Informa-se, ainda, não há comprovação quantos aos serviços de hospedagem (R$ 826,28) , de traslado (R$ 1.635,00) e de aquisição de bilhetes aéreos para palestrantes (R$ 2.008,67) .
6.13.	Desse modo, constata-se que o Sr. Sebastião Augusto Barbosa Neto não apresentou a documentação necessária à demonstração da regularidade dos gastos impugnados, na ordem de R$ 13.469,95, a fim de comprovar a execução do objeto pactuado, bem assim o necessário nexo de causalidade entre estes e os recursos repassados.
6.14.	As alegações recursais da necessidade de intimação da Fundação Goiânia para trazer aos autos os documentos hábeis à comprovação e da substituição de documentos por depoimentos pessoais são descabidas uma vez que não cabe ao TCU produzir provas, organizar informações, realizar perícias ou adotar qualquer medida tendente a revelar o nexo de causalidade entre recursos transferidos e despesas efetuadas. Compete ao gestor comprovar a boa e regular aplicação dos recursos públicos federais (Acórdão 3623/2015-TCU-Primeira Câmara, rel. Min. José Múcio Monteiro) .
6.15. 	A alegação de que as irregularidades ora apuradas são meramente formais não pode ser aceita. Além da ofensa às regras legais e dos princípios da Administração Pública pela ausência de comprovação de parcela dos recursos federais repassados, com a imputação da multa prevista no art. 57 da Lei nº 8.443, de 1992, houve também a prática do ato ilegítimo com a grave infração à norma orçamentário-financeira, com a aplicação da multa estabelecida no art. 58, I, II e III, da Lei nº 8.443, de 1992. 
6.16.	Cabe ressaltar que foram consideradas irregulares, por ocasião do acórdão condenatório, as contratações diretas do Centro de Convenções de Goiânia, por inexigibilidade de licitação, e da Fundação Goiânia Congressos e Eventos, por dispensa de licitação. Em relação a tais irregularidades, ratifica-se o entendimento do Relator, segundo o qual 'o aludido gestor teria o poder-dever de prestigiar o princípio da licitação pública, estando a percepção das aludidas falhas sob o evidente domínio do gestor-médio, ante o erro grosseiro nas aludidas contratações diretas' (peça 74, p. 2) . 
6.17.	 Portanto, não há como acolher as razões apresentadas.
Da boa-fé
7. 	O recorrente defende que não houve violação da boa-fé quando da aplicação das multas estipuladas pelo Tribunal com base nos seguintes argumentos:  
a) o Relator inverte a lógica constitucional de que, a princípio, o cidadão age com boa-fé e tem a seu favor não só o benefício da dúvida, mas a presunção de que ele é inocente (peça 91, p. 6-8) ;
b) de acordo com a Constituição Federal, prevalece a regra da boa-fé objetiva, da confiança legítima e da presunção da inocência (peça 91, p. 6-8) ;
c) a má-fé que deve ser comprovada; na falta de prova da má-fé, presume-se a boa-fé (peça 91, p. 6-8) ;
d) as regularidades das execuções financeiras e físicas vislumbradas pela área técnica do Tribunal são suficientes para demonstrar que o presidente da agência agiu com o zelo que estava ao seu alcance, não podendo erros formais gerarem condenação (peça 91, p. 6-8) .
Análise
8. 	Relativamente a esse tema, o Tribunal sedimentou entendimento no sentido de que, tratando-se de processos atinentes ao exercício do controle financeiro da Administração Pública, tais como o que ora se examina, a boa-fé não pode ser presumida, devendo ser demonstrada e comprovada a partir dos elementos que integram os autos. Tal interpretação decorre da compreensão de que, relativamente à fiscalização dos gastos públicos, privilegia-se, como princípio básico, a inversão do ônus da prova pois cabe ao gestor comprovar a boa aplicação dos dinheiros e valores públicos sob sua responsabilidade.
8.1.	Nesse sentido, mencionam-se os seguintes enunciados de jurisprudência do TCU: 
A boa-fé não pode ser presumida ou acatada a partir de mera alegação, devendo ser demonstrada e comprovada a partir dos elementos que integram os autos, corroborada em contexto fático propício ao reconhecimento dessa condição em favor dos responsáveis (Acórdão 4667/2017-TCU- 1ª. Câmara, rel. Min. Bruno Dantas) 
A boa-fé, no âmbito dos processos do TCU, não decorre de presunção legal geral. Deve estar corroborada em contexto fático e de condutas propício ao reconhecimento dessa condição em favor dos responsáveis (Acórdão 2742/2019-TCU-2ª. Câmara, rel. Min. Marcos Bemquerer) .
8.2.	No caso concreto, após exame de toda a documentação carreada aos autos, não há como se vislumbrar a boa-fé na conduta do Sr. Sebastião Augusto Barbosa Neto. Com efeito, o recorrente não alcançou o intento de comprovar a aplicação de parte dos recursos (R$ 13.469,95) que lhes foram confiados, dado que restaram sem a devida comprovação os serviços de hospedagem, de traslado e de aquisição de bilhetes aéreos para palestrantes, além dos pagamentos de honorários aos palestrantes e dos serviços de cobertura de imprensa, nos valores de R$ 826,28, R$ 1.635,00, R$ 2.008,67, R$ 5.000,00 e R$ 4.000,00 respectivamente, motivo determinante para a imputação da multa prevista no art. 57 da Lei nº 8.443/1992.
8.3.	Já a multa prevista no art. 58, I, II e III, da Lei nº 8.443, de 1992, é decorrente da prática do ato ilegítimo com a evidente infração à norma orçamentário-financeira, pois o recorrente não afastou as irregularidades decorrentes da realização de contratações diretas, do Centro de Convenções de Goiânia, por inexigibilidade de licitação, e da Fundação Goiânia Congressos e Eventos, por dispensa de licitação. 
8.4.	Portanto, não há como acolher as razões apresentadas.
CONCLUSÃO
9.	Da análise do recurso apresentado, conclui-se que:
	a) não houve a comprovação da boa e regular aplicação da parcela correspondente a R$ 13.469,95 dos recursos federais transferidos;
 	b) não há como se vislumbrar a boa-fé na conduta do Sr. Sebastião Augusto Barbosa Neto uma vez que não comprovou a aplicação de parte dos recursos (R$ 13.469,95) que lhe foram confiados, além da prática do ato ilegítimo com a evidente infração à norma orçamentário-financeira, visto que o recorrente não afastou as irregularidades decorrentes da realização de contratações diretas, do Centro de Convenções de Goiânia, por inexigibilidade de licitação, e da Fundação Goiânia Congressos e Eventos, por dispensa de licitação.
PROPOSTA DE ENCAMINHAMENTO
10.	Ante o exposto, submete-se à consideração superior a presente análise do recurso de reconsideração interposto por Sebastião Augusto Barbosa Neto contra o Acórdão 3482/2019-TCU-Segunda Câmara, propondo-se, com fundamento nos artigos 32, inciso I, e 33, da Lei 8.443/1992, c/c o artigo 285 do RI/TCU:
a) conhecer do recurso e, no mérito, negar-lhe provimento;
b) dar ciência da deliberação que vier a ser adotada ao recorrente e aos demais interessados."
É o relatório.

Robson Humberto dos Santos (OAB/DF 22.782) e outros representando Sebastião Augusto Barbosa Neto.

Procurador Rodrigo Medeiros de Lima.

RECURSO DE RECONSIDERAÇÃO EM TOMADA DE CONTAS ESPECIAL. AUSÊNCIA DE NEXO CAUSAL ENTRE OS RECURSOS REPASSADOS E OS DISPÊNDIOS. CONTAS IRREGULARES. DÉBITO. MULTA. CONHECIMENTO DO RECURSO. NÃO PROVIMENTO. CIÊNCIA.

TOMADA DE CONTAS ESPECIAL (TCE)

Secretaria de Recursos (Serur).

Trata-se de recurso de reconsideração interposto por Sebastião Augusto Barbosa Neto, expresidente da Goiás Turismo - Agência Estadual de Turismo, contra o Acórdão 3482/2019-TCU-Segunda Câmara, que julgou irregulares suas contas, o condenou a débito e multa, em virtude de ausência de nexo causal entre os recursos recebidos e as despesas realizadas no âmbito do Convênio MTur 700425/2008, que teve por objeto incentivar o turismo por meio da promoção do evento "Viaje Goiás".
Preliminarmente, conheço do recurso, ante o preenchimento dos requisitos aplicados à espécie.
O recorrente defende que o objeto do convênio foi executado, além de sua boa-fé na gestão dos recursos federais.
A unidade técnica, com a anuência do Ministério Público junto ao TCU, propõe conhecer do recurso e, no mérito, negar-lhe provimento.
Anuo às propostas uníssonas.
O responsável foi citado pelas seguintes irregularidades: (a) contratações diretas indevidas; (b) falta de comprovação do depósito da contrapartida na conta específica do ajuste; (c) ausência de apresentação dos extratos bancários da conta vinculada ao convênio; (d) falta de comprovação da regular aplicação dos recursos federais repassados e da contrapartida no objeto pactuado; (e) ausência de documentação sobre a realização de itens diversos do plano de trabalho, ante as notas técnicas do MTur, a exemplo dos serviços de hospedagem e de aquisição de bilhetes aéreos para os palestrantes, dos pagamentos de seus honorários, dos serviços de traslado, montagem e desmontagem de alguns dos espaços, do evento como "comercialização" e "alimentação", dos serviços de cobertura fotográfica, dos serviços de cobertura de imprensa e da equipe técnica de som, produção de banners e camisetas.
O decisum recorrido condenou o responsável pelo débito de R$ 13.469,95, composto pelos seguintes itens, carentes de comprovação da boa e regular aplicação: a) serviços de hospedagem (R$ 826,28) ; b) serviços de traslado (R$ 1.635,00) ; c) aquisição de bilhetes aéreos para palestrantes (R$ 2.008,67) ; d) pagamentos de seus honorários (R$ 5.000,00) ; e) serviços de cobertura de imprensa (R$ 4.000,00) , bem como aplicou-lhe multa fundada no art. 58 da Lei 8443/1992, em virtude de contratação direta indevida.
Nesta etapa processual, o recorrente defende a regularidade da execução dos serviços de hospedagem, de traslado e de aquisição de bilhetes aéreos para palestrantes, de pagamentos de honorários e dos serviços de cobertura de imprensa, uma vez que aqueles não teriam reclamado em juízo a falta de pagamento pelos serviços prestados. Além disso, defende que há, no processo, volume significativo de imagens e de documentos fiscais que comprovariam a realização do evento pactuado.
Compulsando os autos, observa-se, em relação ao pagamento de honorários aos palestrantes (R$ 5.000,00) , que há fotografias e filmagens a permitir identificar alguns palestrantes e o vídeo de uma das palestras (peça 59, p. 8, 28-29; peça 63, p. 7-9) . Consta também a programação das palestras (peça 28, p. 132-135; peça 59, p. 28) .  Em relação aos serviços de cobertura de imprensa (R$ 4.000,00) , foram mencionadas algumas entrevistas realizadas (peça 61) , mas não há cópia do contrato das empresas que prestaram tal serviço (peça 28, p. 244) .  
Ainda que haja indicativos da execução dos itens mencionados, a execução física, quando desacompanhada dos elementos comprobatórios indicados no termo do convênio, não confere regularidade aos gastos efetuados, pois é preciso atestar que as ações foram custeadas com recursos do ajuste, em escorreita execução financeira, sob pena de não se confirmar o nexo de causalidade entre as despesas realizadas e a verba federal recebida.
Segundo a jurisprudência do Tribunal, a comprovação da boa e regular aplicação de recursos públicos transferidos mediante convênio e outros instrumentos congêneres evidencia-se mediante a execução física e a execução financeira da avença, acompanhada do nexo de causalidade entre uma e outra (Acórdão 3223/2017-TCU-Segunda Câmara, rel. min. Marcos Bemquerer) . 
Informa-se, ainda, que não há comprovação quantos aos serviços de hospedagem (R$ 826,28) , de traslado (R$ 1.635,00) e de aquisição de bilhetes aéreos para palestrantes (R$ 2.008,67) .
Desse modo, constata-se que Sebastião Augusto Barbosa Neto não apresentou a documentação necessária à demonstração da regularidade dos gastos impugnados, na ordem de R$ 13.469,95, a fim de comprovar a execução do objeto pactuado, bem assim o necessário nexo de causalidade entre estes e os recursos transferidos.
O recorrente aduz ainda a sua boa-fé, e, por isso, não lhe caberia a imputação de débito e multa.
Entretanto, não há como acolher seu argumento.
Relativamente a esse tema, esta Corte sedimentou entendimento no sentido de que, em se tratando de processos atinentes ao exercício do controle financeiro da Administração Pública, tais como o que ora se examina, a boa-fé não pode ser presumida, devendo ser demonstrada e comprovada a partir dos elementos que integram os autos. Tal interpretação decorre da compreensão de que, relativamente à fiscalização dos gastos públicos, privilegia-se, como princípio básico, a inversão do ônus da prova, pois cabe ao gestor comprovar a boa aplicação dos dinheiros e valores públicos sob sua responsabilidade.
Nesse sentido, mencionam-se os seguintes enunciados de jurisprudência do TCU: 
"A boa-fé não pode ser presumida ou acatada a partir de mera alegação, devendo ser demonstrada e comprovada a partir dos elementos que integram os autos, corroborada em contexto fático propício ao reconhecimento dessa condição em favor dos responsáveis" (Acórdão 4667/2017-TCU-Primeira Câmara, rel. min. Bruno Dantas) 
"A boa-fé, no âmbito dos processos do TCU, não decorre de presunção legal geral. Deve estar corroborada em contexto fático e de condutas propício ao reconhecimento dessa condição em favor dos responsáveis" (Acórdão 2742/2019-TCU-Segunda Câmara, rel. min. Marcos Bemquerer) 
No caso concreto, após o exame de toda a documentação carreada aos autos, não há como vislumbrar a boa-fé na conduta de Sebastião Augusto Barbosa Neto. Com efeito, o recorrente não alcançou o intento de justificar a aplicação de parte dos recursos (R$ 13.469,95) que lhes foram confiados, dado que restaram, sem a devida comprovação, os serviços de hospedagem, de traslado e de aquisição de bilhetes aéreos para palestrantes, além dos pagamentos de honorários àqueles e dos serviços de cobertura de imprensa, nos valores de R$ 826,28, R$ 1.635,00, R$ 2.008,67, R$ 5.000,00 e R$ 4.000,00, respectivamente, motivo determinante para a imputação da multa prevista no art. 57 da Lei 8.443/1992.
Já a multa prevista no art. 58, I, II e III, da mesma lei é decorrente da prática do ato ilegítimo, com evidente infração a normas orçamentário-financeiras, pois Sebastião Barbosa não afastou as irregularidades decorrentes da realização de contratações diretas, do Centro de Convenções de Goiânia, por inexigibilidade de licitação, e da Fundação Goiânia Congressos e Eventos, por dispensa de licitação.
Portanto, não há como acolher as razões apresentadas, devendo-se conhecer do recurso e negar-lhe provimento.
	Ante o exposto, VOTO por que o Tribunal adote a minuta de deliberação que ora submeto à apreciação deste Colegiado.
TCU, Sala das Sessões Ministro Luciano Brandão Alves de Souza, em 22 de setembro de 2020.
ANA ARRAES 
Relatora